臺灣雲林地方法院刑事判決　　　　　　　100年度交易字第8號
公　訴　人　臺灣雲林地方法院檢察署檢察官
被　　　告　林俊男
上列被告因過失傷害案件，經檢察官提起公訴（99年度偵字第37
73號），本院判決如下：
    主  文
林俊男犯過失傷害罪，處拘役伍拾日，如易科罰金，以新臺幣壹
仟元折算壹日。
    事  實
一、林俊男考領有自小客車駕駛執照，於民國99年4 月19日14時
    15分許駕駛車號C4-0301 號自小貨車，自雲林縣崙背鄉西榮
    村TT70.A9 電線桿旁之豬舍內由北往南方向，以倒車之方式
    至民有路，本應注意倒車時，應顯示倒車燈光或手勢後，謹
    慎緩慢後倒，並應注意其他車輛及行人，而依當時情形，天
    候晴、日間自然光線、柏油路面乾燥、無缺陷、無障礙物及
    視距良好等情，且依其智識、經驗、能力，客觀上又無其他
    不能注意之情事，竟疏未注意及此，貿然倒車至民有路，適
    有李振三無駕駛執照騎乘車牌號碼NSU-657 號重型機車，沿
    民有路自東向西方向行進，至上開電線桿前遭林俊男後倒中
    之自小貨車後方車尾凸出之噴霧管撞擊其騎乘之重型機車右
    側車身，李振三因而人車倒地，受有左胸壁、左肩挫傷、頭
    部外傷、四肢多處擦傷及左側鎖骨骨折等傷害。林俊男肇事
    後，於雲林縣警察局西螺分局崙背分駐所警員據報前往處理
    時，即在犯罪被發覺前，向到場警員承認肇事，自首而接受
    裁判。
二、案經李振三訴由雲林縣警察局西螺分局報請臺灣雲林地方法
    院檢察署檢察官偵查起訴。
    理  由
一、證據能力部分：
(一)、證人李振三於偵查中具結後向檢察官所為之供述，經查並無
    不法取供或其他違法情事，且無顯有不可信之情況，依刑事
    訴訟法第159 條之1 第2 項規定，應有證據能力。
(二)、醫師執行醫療業務時，不論患者是因病尋求診療，或因特殊
    目的而就醫，醫師於診療過程中，應依醫師法之規定，製作
    病歷，此一病歷之製作，均屬醫師於醫療業務過程中所須製
    作之紀錄文書，而且每一醫療行為均屬可分，因其接續之看
    診行為而構成醫療業務行為，其中縱有因訴訟目的，例如被
    毆傷而尋求醫師之治療，對醫師而言，仍屬其醫療業務行為
    之一部分，仍應依法製作病歷，則該病歷仍屬業務上所製作
    之紀錄文書，與通常之醫療行為所製作之病歷無殊，自屬刑
    事訴訟法第159 條之4 第2 款所稱從事業務之人於業務上所
    須製作之紀錄文書，而診斷證明書係依病歷所轉錄之證明文
    書，自仍屬本條項之證明文書（最高法院97年度臺上字第66
    6 號裁判要旨參照）。查卷附之長庚醫療財團法人基隆長庚
    紀念醫院（下稱長庚紀念醫院）99年6 月8 日出具之診斷證
    明書、駿佳診所99年6 月14日出具之診斷證明書、財團法人
    彰化基督教醫院雲林分院（下稱基督教醫院）99年4 月27日
    出具之診斷書，均為負責診斷傷勢、照顧之醫護人員，依其
    所見所為之紀錄文書，核其本質，雖係被告以外之人於審判
    外之書面陳述，惟因係從事業務之醫師於醫療業務上所製作
    之紀錄文書，且無顯不可信之情況，依刑事訴訟法第159 條
    之4 第2 款之規定，得為證據。
(三)、除前開所述各項證據外，本件其餘被告以外之人於審判外之
    陳述，均經檢察官及被告於本院審理中表示同意列為本案之
    證據，本院審酌前揭言詞或書面陳述作成時之情況，核無違
    法取證或其他瑕疵，認為以之作為證據為適當，均有證據能
    力。
二、認定犯罪事實所憑之證據及理由：
    訊據被告林俊男固坦承於上開時、地，駕駛上開自小貨車倒
    車時，因疏未注意，致上開自小貨車之噴霧管撞擊告訴人李
    振三所騎乘之上開重型機車，告訴人李振三因而人車倒地，
    受有左胸壁、左肩挫傷、頭部外傷、四肢多處擦傷等情，惟
    矢口否認有何過失犯行致告訴人李振三左側鎖骨骨折之傷害
    ，辯稱：案發當天告訴人李振三至彰化基督教醫院就醫後，
    僅診斷出告訴人李振三受有左胸壁、左肩挫傷、頭部外傷、
    四肢多處擦傷等傷害，並沒有左側鎖骨骨折之傷害，因此，
    告訴人李振三所受之左側鎖骨骨折傷害，並不是我造成的，
    請求調閱彰化基督教醫院關於告訴人李振三之病歷資料即可
    明瞭云云。惟查：
(一)、被告於上開時、地，駕駛上開自小貨車倒車時，因疏未注意
    ，致上開自小貨車之噴霧管撞擊告訴人李振三所騎乘之上開
    重型機車，告訴人李振三因而人車倒地，受有左胸壁、左肩
    挫傷、頭部外傷、四肢多處擦傷等情，業經被告坦承在卷（
    見本院卷第19頁、第22頁），核與證人即告訴人李振三分別
    於警詢及偵查中證述：如何遭人撞擊之情節等語大致相符（
    警卷第1 頁至3 頁；偵卷第12頁、第14頁），並有道路交通
    事故現場圖、道路交通事故調查報告表(一)、(二)、現場照片4
    幀、長庚紀念醫院診斷證明書、駿佳診所診斷證明書及基督
    教醫院診斷書等在卷可稽（見警卷第10頁至14頁、第16頁至
    18頁），堪予認定。
(二)、次查，告訴人李振三於99年10月4 日偵查中證稱：在車禍前
    曾做左鎖骨折手術，但是車禍後又再做1 次，因為車禍後再
    次斷裂等語（見偵卷第12頁），核與長庚紀念醫院診斷證明
    書載明：「左側鎖骨骨折術後疑又因4 月19日車禍扯開未完
    全癒合。」等語大致相符（見警卷第16頁），足認告訴人李
    振三於本件車禍前，曾接受左鎖骨折手術，亦堪予認定。
(三)、關於告訴人李振三雖於本件車禍前，曾接受左鎖骨折手術，
    是否因本件車禍而促使左鎖骨折扯開，無法癒合？亦即告訴
    人李振三所受之左鎖骨折之傷害與本件車禍發生，是否有相
    當因果關係？被告雖以前揭情詞置辯，然查：
1.、按刑法上之過失，其過失行為與結果間，在客觀上有相當因
    果關係始得成立。所謂相當因果關係，係指依經驗法則，綜
    合行為當時所存在之一切事實，為客觀之事後審查，認為在
    一般情形下，有此環境、有此行為之同一條件，均可發生同
    一之結果者，則該條件即為發生結果之相當條件，行為與結
    果即有相當之因果關係。反之，若在一般情形下，有此同一
    條件存在，而依客觀之審查，認為不必皆發生此結果者，則
    該條件與結果不相當，不過為偶然之事實而已，其行為與結
    果間即無相當因果關係（最高法院76年臺上字第192 號判例
    參照）。亦即以所生之結果觀察，認為確因某項因素而惹起
    ，又從因素觀察，認為足以發生此項結果，始克當之。又過
    失責任之有無，應以行為人之懈怠或疏虞與結果之發生，有
    無相當因果關係為斷。所謂相當因果關係，即以所生之結果
    觀察，認為確因某項因素而惹起，又從因素觀察，認為足以
    發生此項結果，始克當之（最高法院58年臺上字第404 號判
    例亦著有明文）。
２、查觀諸卷附照片顯示，告訴人李振三所騎乘之上開重型機車
    向左倒在地上（見警卷第13頁），而告訴人李振三於上開時
    、地，遭被告所駕駛之前述自用小貨車撞及後，受有左胸壁
    、左肩挫傷乙節，被告就此並未爭執，而所謂「挫傷」係指
    封閉性創傷，通常由於鈍器或其他外力撞擊身體造成體表下
    的組織受損，足見告訴人李振三跌倒在地，撞及地上之撞擊
    力非輕，而受到身體傷害。佐以告訴人李振三於案發時，為
    近70歲之老年人（29年12月1 日生），前又曾接受左鎖骨折
    手術，值此情形下，告訴人李振三騎乘上開重型機車，突然
    受到被告所駕駛之上開自小貨車撞擊倒地，告訴人李振三倒
    地左側部分撞及地面，勢必促使告訴人李振三前曾接受左鎖
    骨折手術部位，扯開而無法癒合。則告訴人李振三上開證述
    ：在車禍前曾做左鎖骨折手術，因為車禍後再次斷裂，再做
    1 次等語，應可採信。佐以告訴人李振三上開時、地，遭被
    告所駕駛之前開自用小貨車撞擊後，於當日99年4 月19日前
    往彰化基督教醫院急診救治，事後陸續於99年5 月6 日至長
    庚紀念醫院、於99年5 月23日至99年6 月13日止至駿佳診所
    就診等情，有上開醫院及診所診斷證明書在卷可佐，足見告
    訴人李振三上揭時、地遭被告所駕駛之前開自用小客車撞擊
    受傷後，除事發當日前往彰化基督教醫院急診外，自99年5
    月16日迄99年6 月13日持續至上開醫院及診所就診，其療程
    並無時隔甚久，而有中斷之情形，而告訴人李振三於99年5
    月7 日在長庚紀念醫院接受左側鎖骨補骨及鋼板內固定手術
    ，有長庚紀念醫院診斷證明書1 紙在卷可參（見警卷第16頁
    ），則依據告訴人李振三於車禍發生即接續至上開醫院及診
    所就醫過程及診斷結果，綜合研斷，告訴人李振三於本件車
    禍發生前，雖已受有左鎖骨折之傷害，確因本件車禍之發生
    ，而促使左鎖骨折扯開無法癒合，須再進行左側鎖骨補骨及
    鋼板內固定手術，足認告訴人李振三所受之左鎖骨折之傷害
    係自該次車禍發生所致，與被告之行為，有相當因果關係。
    被告辯稱：告訴人李振三所受上述骨折之傷勢並非本次車禍
    所造成云云，尚難採信。
(四)、按汽車倒車時，應顯示倒車燈光或手勢後，謹慎緩慢後倒，
    並應注意其他車輛及行人，道路交通安全規則第110 條第2
    款定有明文。本件被告係考領有自小客車駕駛執照之駕駛人
    ，其對於上開規定理應知之甚詳，於上開時地駕駛車輛，理
    應注意遵守上開道路交通安全規則，並於倒車時顯示燈光或
    手勢，謹慎緩慢後倒，及注意其他車輛，而本件卷附道路交
    通事故調查報告表(一)所示，肇事當時天候晴、日間有自然光
    線，路面乾燥、無缺陷、無障礙物、視距良好等情形，並無
    不能注意之情形，然被告竟疏未注意謹慎緩慢後倒，不但事
    先未安排車後側由他人導引，亦未注意車道上其他往來車輛
    ，即貿然倒車，以致造成本件車禍，被告之行為顯有過失甚
    明。且本案經送臺灣省車輛行車事故覆議鑑定委員會鑑定結
    果，同臺灣省嘉雲區車輛行車事故鑑定委員會鑑定結果，亦
    認被告林俊男駕駛自小貨車，由路旁倒車，未注意右後來車
    不當，為肇事原因；告訴人李振三駕駛普通重機車，無肇事
    原因，此有臺灣省車輛行車事故覆議鑑定委員會99年11月8
    日覆議字第0996204320號函在卷足憑（見偵卷第7 頁背面至
    8 頁、第18頁）。又告訴人李振三因本件車禍受有左胸壁、
    左肩挫傷、頭部外傷、四肢多處擦傷及左側鎖骨骨折等傷害
    ，是被告之過失行為與告訴人之傷害間，顯具相當之因果關
    係。至於本件係被害人李振三無駕駛執照，業經告訴人李振
    三於本院陳明甚詳（見本院卷第20頁），公訴意旨漏未論及
    告訴人李振三無照駕駛，尚有未洽，併此敘明，但仍不得因
    此解免被告過失刑責之成立。
(五)、至於，彰化基督教醫院診斷書雖未載明告訴人李振三受左側
    鎖骨骨折之傷害，然告訴人李振三所受之左鎖骨折之傷害係
    自該次車禍發生所致，與被告之行為，有相當因果關係，業
    如前述，尚難僅以彰化基督教醫院診斷書，遽認告訴人李振
    三前開「左側鎖骨骨折」之傷害與本件車禍無關，尚無從執
    此即遽為有利於被告之認定；此外，被告聲請調閱彰化基督
    教醫院關於告訴人李振三之病歷資料，惟上開長庚紀念醫院
    及駿佳診所診斷證明書，為醫師依病患主述及其專業判斷所
    為記載之業務上文書，復與告訴人李振三指述受傷之情節大
    致相符，業如前述，自無再行調閱上開歷資料之必要，附此
    說明。
(六)、按「刑法上所謂業務，係指個人基於其社會地位繼續反覆所
    執行之事務，包括主要業務及其附隨之準備工作與輔助事務
    在內。此項附隨之事務，並非漫無限制，必須與其主要業務
    有直接、密切之關係者，始可包含在業務概念中，而認其屬
    業務之範圍。上訴人以養豬為業，其主要業務似係從事豬隻
    之生產、養殖、管理、載運、販賣等工作，倘上訴人並非經
    常駕駛小貨車載運豬隻或養豬所需之飼料等物，以執行與其
    養豬業務有直接、密切關係之準備工作或輔助行為，僅因欲
    往豬舍養豬，單純以小貨車做為其來往豬舍之交通工具，自
    不能謂駕駛小貨車係上訴人之附隨事務。」最高法院89年臺
    上第8075號判例要旨可資參照。查卷附被告之偵訊筆錄職業
    欄雖記載為農業（見警卷第4 頁），且被告於警詢中亦陳稱
    ：駕駛上開自小貨車至朋友的農田噴灑農藥等語，然上開自
    小貨車之登記名義人為江欣怡，並非被告，有車號查詢汽車
    車籍附卷可參（見警卷第20頁），則被告是否有經常駕駛上
    開自小貨車，仍有疑問，且依目前卷證資料，實無任何證據
    足資證明被告係有以駕駛為其反覆執行之主要業務，抑或附
    隨業務，從而，尚難逕以被告於警詢中之上開供述，逕認被
    告駕駛汽車係屬其主要業務抑或附隨業務，併此敘明。
(七)、綜上所述，被告所辯上情，不足採信。本件事證明確，被告
    上開過失犯行，堪以認定。
三、論罪科刑：
(一)、被告所為，係犯刑法第284 條第1 項前段之過失傷害罪。
(二)、被告肇事後留在現場，於有偵查犯罪權限之公務員知悉犯行
    前，即自行向到場處理之員警坦承肇事而自願接受裁判等情
    ，有本院公務電話紀錄表附卷足憑（見本院卷第16頁），符
    合自首之要件，應依刑法第62條前段規定，減輕其刑。
(三)、爰審酌被告倒車時，疏未注意後方道路之其他往來車輛，即
    貿然倒車致告訴人受傷，過失程度非輕，惟念其犯後坦承部
    分犯行，且其因賠償金額無法與告訴人達成協議，而未能與
    告訴人和解（見本院卷第19頁背面），本件車禍之發生告訴
    人無照駕駛，以及告訴人所受傷害之傷勢等一切情狀，量處
    如主文所示之刑，並諭知易科罰金之折算標準。至公訴檢察
    官對被告求處有期徒刑5 月，本院審酌上情認被告判處拘役
    50日，已足對被告收懲處、矯正之效，公訴檢察官求刑尚嫌
    過重，附此敘明。
據上論斷，應依刑事訴訟法第299 條第1 項前段，刑法第284 條
第1 項前段、第62條前段、第41條第1 項前段、刑法施行法第1
條之1 第1 項、第2 項前段，判決如主文。
本案經檢察官陳宜君到庭執行職務。
中    華    民    國    100     年    1    月    31   日
                  刑事第二庭  法  官  文昌
以上正本證明與原本無異
如不服本判決應於收受判決後10日內向本院提出上訴書狀，並應
敘述具體理由；其未敘述上訴理由者，應於上訴期間屆滿後20日
內向本院補提理由書（均須按他造當事人之人數附繕本）。「切
勿逕送上級法院」。
                              書記官  張簡純靜
中    華    民    國   100    年    1     月    31    日
附錄本案論罪科刑法條全文：
中華民國刑法第284 條：
因過失傷害人者，處6 月以下有期徒刑、拘役或5 百元以下罰金
，致重傷者，處1 年以下有期徒刑、拘役或5 百元以下罰金。
從事業務之人，因業務上之過失傷害人者，處1 年以下有期徒刑
、拘役或1 千元以下罰金，致重傷者，處3 年以下有期徒刑、拘
役或2 千元以下罰金。